【裁判字號】    98,重抗,48
【裁判日期】    981202
【裁判案由】    分割共有物等
【裁判全文】
臺灣高等法院臺南分院民事裁定   98年度重抗字第48號
抗  告  人  癸○○
相  對  人  丑○○
            卯○○
            寅○○
            子○○
            戊○○○○○○
            壬○○
            辰○○
            丁○○
            庚○○
            辛○○
            天○○
            丙○○
            己○○
            巳○○
            乙○○
            甲  ○
            酉○○
            戌○○
            申○○
            未○○
            午○○
上 列一 人
法定代理人  亥○○○ 住臺南市東區○○○○街76巷25號
上列抗告人因與相對人間請求分割共有物事件經原審判決確定後
聲請更正，對於中華民國98年9月1日台灣台南地方法院96年度重
訴字第244號所為裁定提起抗告，本院裁定如下：
    主  文
抗告駁回。
抗告訴訟費用新台幣壹仟元由抗告人負擔。
    理  由
一、本件抗告意旨略以：
  (一)原分割共有物確定判決就土地共有人「吳永順」之繼承人部
    分，於當事人欄內，漏列繼承人「乙○○、巳○○」二人為
    被告，自應補列；又原判決主文第一項：「被告天○○、丙
    ○○、庚○○、辛○○、己○○、酉○○、戌○○、申○○
    、未○○應就其被繼承人吳永順所有坐落臺南市○○區○○
    段第七一二、七三０地號，地目皆為田，面積各為十四點五
    一平方公尺、四七一點三一平方公尺，應有部分皆為八十分
    之十一之土地，辦理繼承登記」，因漏載「乙○○、巳○○
    」，應補正為「被告天○○、丙○○、乙○○、庚○○、辛
    ○○、己○○、巳○○、酉○○、戌○○、申○○、未○○
    應就其被繼承人吳永順所有坐落臺南市○○區○○段第七一
    二、七三０地號，地目皆為田，面積各為十四點五一平方公
    尺、四七一點三一平方公尺，應有部分皆為八十分之十一之
    土地，辦理繼承登記」；又原判決主文第二項中：「編號庚
    2部分面積四六０點平方公尺分歸被告天○○、丙○○、庚
    ○○、辛○○、己○○、酉○○、戌○○、申○○、未○○
    、子○○、戊○○○○○○、丑○○、卯○○、寅○○、丁
    ○○、辰○○、壬○○、原告癸○○取得（各依一萬分之二
    二三、一萬分之二二三、一萬分之二二三、一萬分之二二三
    、一萬分之二二三、一萬分之五六、一萬分之五六、一萬分
    之五五、一萬分之五五、一萬分之三三０、一萬分之三三０
    、一萬分之二００九、一萬分之一三三六、一萬分之一三０
    ０、一萬分之六五九、一萬分之六五九、一萬分之六五九、
    一萬分之一三八一之比例保持共有）」部分，亦有上開漏載
    情形暨誤算，亦應補正為「編號庚2部分面積四六０平方公
    尺分歸被告天○○、丙○○、乙○○、庚○○、辛○○、己
    ○○、巳○○、酉○○、戌○○、申○○、未○○、子○○
    、戊○○○○○○、丑○○、卯○○、寅○○、丁○○、辰
    ○○、壬○○、原告癸○○取得（各依一萬分之一六七、一
    萬分之一六七、一萬分之一六七、一萬分之一六七、一萬分
    之一六七、一萬分之一六七、一萬分之一六七、一萬分之四
    二、一萬分之四二、一萬分之四二、一萬分之四二、一萬分
    之三三０、一萬分之三三０、一萬分之二００九、一萬分之
    一三三六、一萬分之一三００、一萬分之六五九、一萬分之
    六五九、一萬分之六五九、一萬分之一三八一之比例保持共
    有）」。
  (二)查本件為共有物分割事件，依起訴當時之土地登記簿謄本所
    載，吳永順為土地共有人之一，乃應以共有人「吳永順」為
    當事人；惟吳永順已於起訴前民國（下同）90年8月1日由其
    繼承人依法繼承，且為求訴訟之經濟起見，實務上就請求繼
    承登記及分割共有物之訴得合併提起(參最高法院70年度第2
    次民事庭會議)，是抗告人於本件起訴之際，即依所搜尋之
    吳永順之相關戶籍謄本所載，主張其土地之應有部分應由其
    繼承人丙○○、庚○○、吳素秋、辛○○、己○○等5人共
    同繼承。
    嗣得悉吳永順另有配偶天○○尚存，及上開繼承人中吳素秋
    已於82年1月2日死亡，因其死亡係在其父吳永順之前，依法
    應代位繼承，乃再補列天○○及吳素秋之子女即酉○○、戌
    ○○、申○○、未○○等5人為吳永順之繼承人，因之，補
    正後之吳永順之繼承人為天○○、丙○○、庚○○、辛○○
    、己○○、酉○○、戌○○、申○○、未○○等9人。此稽
    之卷附抗告人於原審所呈96年8月24日起訴狀、96年10月16
    日陳報狀所載，自足明瞭。準此以言，本件共有物（土地）
    之分割，依起訴當時之土地登記簿謄本所載，本應以共有人
    「吳永順」為被告，僅因吳永順早已死亡，始於訴訟中由其
    繼承人擔當為當事人，是就當事人同一性而言，應不因其繼
    承人為原起訴時之5人、嗣後補正之9人、或最後得悉之11人
    （即應加上乙○○、巳○○2人）而有異；易言之，上開吳
    永順之繼承人為5人或9人或11人，甚至尚有其他未認祖歸宗
    之隱藏繼承人，在事理觀念中，僅認其全體為一，即為「吳
    永順之繼承人」而已，不因「吳永順之繼承人」人數之多寡
    而妨礙其當事人同一性，此觀本件訴訟中法院審理亦以「吳
    永順之繼承人」全體為一之方法（參見判決書附表二、附表
    三之「共有人」欄僅載「吳永順」，未特為敘明其繼承人天
    ○○、丙○○、庚○○、辛○○、己○○、酉○○、戌○○
    、申○○、未○○等9人甚明）而為裁判分割自明。若其不
    然，日後如有吳永順其他未認祖歸宗之隱藏繼承人，經確認
    為合法繼承人，則關於吳永順遺產繼承事項，相關法院之判
    決豈均無效？如此實甚礙判決之確定力、執行力與證明力，
    不待贅言。
  (三)而本件係抗告人（即原審原告）於96年8月24日提起訴訟經
    原審審理，嗣於98年2月6日判決，並於98年3月24日確定，
    因之，本件判決確定經向台南市安南地政事務所申辦分割登
    記，因吳永順之繼承人（11人）與本件判決所載者（9人）
    有所不符，致無法完成分割登記，就此，在無妨當事人同一
    性之觀念下，乃有更正之必要，以利完成地政登記。
  (四)綜上以言，本件分割共有物事件，依起訴當時之土地登記簿
    謄本所載，本應以共有人「吳永順」為當事人（即被告），
    僅因吳永順早已死亡，始由其繼承人為當事人，且法院審理
    亦以「吳永順之繼承人」全體為一而為裁判分割，是就當事
    人同一性而言，應不因「吳永順之繼承人」之人數多寡致受
    妨礙。吳永順之繼承人既實際為天○○、丙○○、庚○○、
    辛○○、己○○、酉○○、戌○○、申○○、未○○、乙○
    ○、巳○○等11人，已與本件上開判決所示吳永順之繼承人
    為天○○、丙○○、庚○○、辛○○、己○○、酉○○、戌
    ○○、申○○、未○○等9人，有顯然不同，即屬法院所「
    有」之意思，而於判決中漏未表示之情形，應得依民事訴訟
    法第232條第1項所定為更正。詎原裁定不察，遽認相對人乙
    ○○、巳○○非屬本件之當事人，原判決未列相對人乙○○
    、巳○○為被告，並無不當云云，而駁回抗告人更正之聲請
    ，致本件判決形同無效判決，其認事用法有不當，應予廢棄
    等語。
二、按判決如有誤寫、誤算或其他類此之顯然錯誤者，法院得依
    聲請或依職權以裁定更正；其正本與原本不符者，亦同，民
    事訴訟法第232條第1項規定甚明。次按民事訴訟法第232條
    第1項前段規定，判決如有誤寫、誤算或其他類此之顯然錯
    誤者，法院得隨時或依聲請以裁定更正之；所謂顯然「錯誤
    」，乃指判決中所表示者與法院本來之意思顯然不符者而言
    ，所謂表示與意思不符，應包括法院所「無」之意思，而於
    判決中誤為表示，或法院所「有」之意思，而於判決中漏未
    表示或表示錯誤等情形在內；又如理由中現出之意思，漏未
    表示於主文；或主文中已有表示，而於理由中並未現出者，
    亦可更正（最高法院78年度台聲字第367號裁定參照）。經
    查：本件抗告人所稱上開應補列之當事人乙○○、巳○○為
    土地共有人吳永順之繼承人，固有抗告人聲請更正判決所提
    出之土地登記簿謄本及繼承登記清冊在卷可稽。惟觀諸抗告
    人於起訴當時所提出之土地登記簿謄本、各共有人之戶籍謄
    本及土地共有人吳永順之繼承系統表（見原審重訴卷第30至
    55頁），均無法得知本件原審判決於審理期間尚有相對人乙
    ○○、巳○○為其繼承人，且經查乙○○、巳○○二人亦未
    於該分割共有物事件之審理期間參與訴訟，有上開原審之分
    割共有物事件卷宗暨證物附卷可稽，可見乙○○、巳○○非
    為上開事件之當事人甚明，依前揭說明，原判決未列乙○○
    、巳○○為被告，並非判決中所表示者與法院本來之意思有
    顯然不符之情形，自與民事訴訟法第232條所定判決有誤寫
    、誤算或其他類此之顯然錯誤之情形不同。原審因認抗告人
    之聲請更正為無理由，而駁回抗告人之聲請，經核並無不合
    ，抗告意旨主張原判決效力尚應及於吳永順之全體繼承人包
    含乙○○、巳○○及日後查出之隱藏繼承人云云，即有未合
    ，是抗告意旨求予廢棄原裁定，為無理由，應予駁回。
據上論結，本件抗告為無理由，依民事訴訟法第495條之1第1項
、第449條第1項、第95條、第78條，裁定如主文。
中    華    民    國    98    年    12    月    2     日
                  民事第二庭    審判長法  官  陳光秀
                                      法  官  李文賢
                                      法  官  莊俊華
上為正本係照原本作成。
本裁定除以適用法規顯有錯誤為理由外，不得再抗告。如提出再
抗告，應於收受送達後10日內委任律師為代理人向本院提出再抗
告狀（須附繕本），並繳納再抗告費新台幣1千元。
中    華    民    國    98    年    12    月    2     日
                                      書記官  吳銘添
【附記】
民事訴訟法第495條之1第2項準用同法第466條之1第1、2項規定
：
(1)對於第二審判決上訴，上訴人應委任律師為訴訟代理人。但上
  訴人或其法定代理人具有律師資格者，不在此限。
(2)上訴人之配偶、三親等內之血親、二親等內之姻親，或上訴人
  為法人、中央或地方機關時，其所屬專任人員具有律師資格並
  經法院認為適當者，亦得為第三審訴訟代理人。
民事訴訟法第466條之2第1項：
  上訴人無資力委任訴訟代理人者，得依訴訟救助之規定，聲請
  第三審法院為之選任律師為其訴訟代理人。

司法院資訊處製作；財團法人民間司法改革基金會備份。
